---
title: "Ajuste a datos de frecuencia en clases de abundancia o cobertura"
date: "2026-09-21" 
author:
  - name: Paulo Inácio Prado
 
---

```{r setup, include=FALSE}

library(sads)
library(dplyr)
library(webexercises)
library(knitr)
knitr::opts_chunk$set(eval = FALSE)
source("funciones.R")

## clipboard

## El webex.js original inicializa los widgets con
## "window.onload = function(){...}". Esa es una asignación directa
## que CUALQUIER otro script del sitio que también haga
## "window.onload = ..." sobrescribe en silencio, sin error. En un
## sitio con muchas librerías JS (distill, xaringanExtra, etc.) esto
## puede hacer que la inicialización de webex nunca se ejecute, y los
## widgets queden clicables pero sin corrección automática.
## Solución: reescribimos ese único punto para usar
## window.addEventListener("load", ...), que no sobrescribe otros
## listeners, sino que se suma a ellos.
webex_js_raw <- readLines(system.file("reports/default/webex.js", package = "webexercises"), warn = FALSE)
webex_js_raw <- webex_js_raw[!grepl("^\\s*</?script>\\s*$", webex_js_raw)]
webex_js_txt <- paste(webex_js_raw, collapse = "\n")
webex_js_txt <- sub("window\\.onload\\s*=\\s*function\\(\\)\\s*\\{",
                     "window.addEventListener(\"load\", function() {",
                     webex_js_txt)
webex_js_txt <- sub("\\}\\s*$", "});", webex_js_txt)

htmltools::tagList(
  xaringanExtra::use_clipboard(
    button_text = "Copy code <i class=\"fa fa-clipboard\"></i>",
    success_text = "Copied! <i class=\"fa fa-check\" style=\"color: #90BE6D\"></i>",
    error_text = "Not copied 😕 <i class=\"fa fa-times-circle\" style=\"color: #F94144\"></i>"
    ),
  rmarkdown::html_dependency_font_awesome(),
  htmltools::htmlDependency(
                 name = "webex-css",
                 version = as.character(utils::packageVersion("webexercises")),
                 src = dirname(system.file("reports/default/webex.css", package = "webexercises")),
                 stylesheet = "webex.css"
             ),
  ## IMPORTANTE: una tag suelta (htmltools::tags$script(...)) dentro de
  ## un chunk include=FALSE es descartada en silencio por knitr (ya 
  ## pasó antes con includeCSS/includeScript). Solo un objeto
  ## htmlDependency de verdad sobrevive, por eso el script parcheado va
  ## en el argumento `head`, no como tag suelta.
  htmltools::htmlDependency(
                 name = "webex-js-patched",
                 version = as.character(utils::packageVersion("webexercises")),
                 src = c(file = tempdir()),
                 head = paste0("<script>", webex_js_txt, "</script>")
             )
  )


```

# Slides

```{r slides, echo=FALSE, eval=TRUE}
xaringanExtra::embed_xaringan("03_cobertura/slides.html")
```

# Tutorial

## Ajuste de modelos a datos de clases de cobertura

```{r tutorial-cobertura, echo = FALSE, results = "asis", eval = TRUE}
cat(incluir_capitulo("03_cobertura/tutorial_clases_abundancia.Rmd", eval = FALSE), sep = "\n")
```

# Referencias

Burnham, K.P., & Anderson, D.R. . (2002). Model selection and
multimodel inference: a practical information-theoretic approach. New
York, NY: Springer New York.

Vieira, M. & Overbeck, G. (2020). Small seed bank in
grasslands and tree plantations in former grassland sites in the
South Brazilian highlands [Dataset]. Dryad.
https://doi.org/10.5061/dryad.n2z34tmsw
