---
title: "Ajustes de distribuciones de abundancia de especies"
description: |
  Taller en lo Instituto de Ecología - UNAM, Ciudad de México, 2026
site: distill::distill_website
---

```{r setup, include=FALSE}
knitr::opts_chunk$set(echo = FALSE)
library(knitr)
library(tufte)
library(kableExtra)
```
## Bienvenida(o) a nuestro taller. 

Este es un taller creado por un estudiante de biología de toda la vida
para ayudar a otros estudiantes a aprender sobre el tema de manera más fácil y
rápida que él mismo.

> «Most ecological communities contain many species of organisms, and the species may vary greatly in their abundance from very common to very rare. Therefore, as soon as one attempts to study whole communities, rather than interrelations among a few chosen species, the question immediately arises: how are the abundances of different species ditributed?»
>  `r tufte::quote_footer('--- Evelyn C. Pielou, Mathematical Ecology. Wiley, 1977.')`

## Imparte

* [Paulo Inácio Prado](http://ecologia.ib.usp.br/let/doku.php?id=engl:prado:start), Instituto de Biociências, Universidade de São Paulo, Brasil.

## Programa


## Bibliografia


## Preparate para el curso

### Instale R y RStudio

Dispondremos de computadoras durante las lecciones, pero le
recomendamos que también instale R en una computadora de trabajo para
que pueda realizar los tutoriales y ejercicios.

1. Ve a la página de [R](https://www.r-project.org/), elige una réplica
(el más cercano a tu ubicación) y sigue las instrucciones para instalar R
según tu sistema operativo.

2. Elije y instale una [IDE](https://www.geeksforgeeks.org/r-language/best-ides-for-r-programming/) para hacer más facil el uso de R [^1].

3. En R instale la versión de desarrollo del paquete sads:
```{r install_sads, eval=FALSE}
if (!requireNamespace("remotes", quietly = TRUE)) {
  install.packages("remotes")
}
remotes::install_github("pilaboratory/sads",
                        ref="trunc_max",
                        dependencies = c("Depends", "Imports"))
```


[^1]: [R Studio](https://www.rstudio.com/products/rstudio/download/)es
   uno de los muchos
   [IDE](https://es.wikipedia.org/wiki/Entorno_de_desarrollo_integrado)
   para programar en R. Si ya usas otro IDE puede quedarte con él en
   su computadora de trabajo. En las computadores en la classe
   usaremos RStudio.
