---
title: "Ajuste y selección de modelos de SADs"
author: "Paulo Inácio Prado"
date: "2026-09-21"
---

```{r setup-tutorial-sel, include=FALSE}
## Este chunk asegura que el tutorial también funcione si se renderiza
## de forma independiente (fuera de incluir_capitulo()), sin depender
## de que la página que lo incluye ya haya cargado sads/webexercises
## y las funciones html_mcq()/html_longmcq() de funciones.R.
if (!exists("html_longmcq", mode = "function")) {
  library(webexercises)
  html_longmcq <- webexercises::longmcq
}
if (!exists("html_mcq", mode = "function")) {
  library(webexercises)
  html_mcq <- webexercises::mcq
}
library(sads)
```


Hubbell (2001) dedujo un modelo de distribución de abundancia de
especies a partir de su teoría neutral de la biodiversidad. En el
libro donde presenta su teoría, muestra el número de especies de arboles en bosques tropicales
predicho por octavas, tanto para su modelo como para la log-normal:

<div style="text-align:center">
<iframe frameborder="0" scrolling="no" style="border:0px" src="https://books.google.com.br/books?id=EIQpFBu84NoC&lpg=PA135&vq=Fig.%205.7&hl=pt-BR&pg=PA135&output=embed" width="500" height="500"></iframe>
<p style="font-size:0.85em">Ajuste de la log-normal y del modelo multinomial de suma cero a los datos de BCI (Hubbell 2001)</p>
</div>

Pasó algún tiempo hasta que desarrollos analíticos y computacionales
permitieran comparar estos modelos con un criterio de verosimilitud.
En este tutorial vamos a usar el paquete `sads` para hacer este tipo
de comparaciones con el criterio de información de Akaike (AIC).
Empieza cargando el paquete `sads`:

```{r library-sel}
library(sads)
```

## Conjunto de datos: árboles en la parcela permanente de BCI

Vamos a usar una vez más los datos de conteos de árboles de la
[parcela permanente de la isla de Barro Colorado](https://ctfs.si.edu/webatlas/datasets/bci/)
(Panamá), pero ahora solo el total de individuos por especie en las
50 ha de la parcela. El paquete `sads` tiene el objeto de datos `bci`
con esta información. Al cargar el paquete, los datos ya están
disponibles. Mira las abundancias de las 10 especies más comunes con:

```{r bci-top10-sel}
head(sort(bci, decreasing = TRUE), 10)
```

Y aquí verificas el número total de especies:

```{r bci-nsp-sel}
length(bci)
```

Ahora creamos un objeto con el número de especies por octavas de
abundancia:

```{r bci-octav-sel}
bci.oc <- octav(bci)
head(bci.oc)
```

Con el cual podemos producir el histograma de octavas:

```{r bci-octav-plot-sel}
plot(bci.oc)
```

## Ajuste de los modelos

Ahora vamos a ajustar tres modelos a estos datos:

* **log-normal**: en R esta distribución (`[dpqr]lnorm`) empieza
  en cero. Para aproximar la línea de velo propuesta por Preston,
  vamos a ajustar una distribución truncada en 0,99.
* **log-series**.
* **modelo multinomial de suma cero** de la teoría neutral.
  Usaremos la distribución propuesta por Volkov *et al.* (2003) para este modelo.

Empezamos con el ajuste de la log-normal. La función del paquete
`sads` para este ajuste es `fitlnorm()`, que tiene un argumento
`trunc`, con el cual definimos la truncación en 0,99:

```{r fit-lnorm-sel}
(bci.ln <- fitlnorm(bci, trunc = 0.99))
```

Ahora ajustamos la log-series:

```{r fit-ls-sel}
(bci.ls <- fitls(bci))
```

Y finalmente la multinomial de suma cero de la teoría neutral. Los
cálculos de este ajuste tardan un poco más, y pueden llevar uno a
varios minutos, dependiendo de tu computadora^[Si tienes problemas
para ajustar este modelo, puedes descargar el objeto con el ajuste ya
hecho [aquí](../02_ajustes/bci_vk.rds) y cargarlo con el comando
`bci.vk <- readRDS("bci_vk.rds")`.]:

```{r fit-volkov-sel}
(bci.vk <- fitvolkov(bci))
```

## Selección de modelos con AIC

El AIC es una medida del error de predicción de un modelo
estadístico, calculado como:

$$\text{AIC} = -2 \ln(\hat{\mathcal{L}}) + 2k$$

donde $\hat{\mathcal{L}}$ es el valor de la máxima verosimilitud del
modelo ajustado a los datos, y $k$ es el número de parámetros del
modelo. Los objetos de modelos ajustados por el paquete `sads`
guardan el valor de $\ln \hat{\mathcal{L}}$. Verifica este valor para
el modelo log-normal:

```{r loglik-lnorm-sel}
logLik(bci.ln)
```

El número de parámetros $k$ del modelo aparece como `df`. En la
log-normal tenemos dos parámetros, `mu` y `sigma`.

Con esto, podemos calcular el AIC de este modelo explícitamente así:

```{r aic-manual-sel}
as.numeric(-2 * logLik(bci.ln) + 2*2)
```

Pero esto ni siquiera es necesario, porque *R* ya tiene una función
para calcular el AIC:

```{r aic-funcion-sel}
AIC(bci.ln)
```

El valor de AIC de un modelo, por sí solo, no es interpretable. Gana
sentido cuando se usa para comparar modelos ajustados a los mismos
datos^[Esto es muy importante: como el AIC se calcula a partir de la
verosimilitud, también es una cantidad condicionada a los datos. Por
lo tanto, no tiene sentido comparar los AIC de modelos ajustados a
datos diferentes — solo de distintos modelos ajustados exactamente a
los mismos datos.]. El AIC expresa la pérdida de información que
ocurre al sustituir los datos por el modelo: cuanto menor la
pérdida, mayor el poder predictivo del modelo, y por eso un menor AIC
indica un modelo mejor. Para comparar modelos así, calculamos sus
AIC, los ordenamos de menor a mayor, y calculamos la diferencia entre
cada uno y el menor de todos. El mejor modelo entre los evaluados es
el de menor AIC, pero por convención se considera que todos los
modelos con una diferencia de AIC menor que 2
están igualmente bien sustentados por los datos.

El paquete `bbmle`, sobre el cual están construidas las rutinas de
`sads`, tiene una función que hace todos estos cálculos:

```{r aictab-sel}
AICtab(bci.ln, bci.ls, bci.vk,
       mnames = c("Lognormal", "Log-series", "Neutral"))
```

**Ponte a prueba:** con esta selección de modelos, ¿qué podemos
concluir?

`r html_longmcq(c(
  "los tres modelos están igualmente bien apoyados por los datos",
  "el modelo lognormal y el de log-series son equivalentes",
  answer = "el modelo neutral tiene el mayor soporte de los datos, entre los tres evaluados",
  "el modelo neutral es el mejor modelo posible para estos datos"
))`

## Comparación gráfica de los ajustes

Esta comparación nos permite evaluar estrictamente estos tres modelos
en cuanto a su poder predictivo. Esperamos que el modelo con mayor
poder predictivo también tenga el mejor ajuste a los datos.
Evaluemos gráficamente el ajuste de los tres modelos con el gráfico
de octavas:

```{r plot-octav-comp-sel}
plot(bci.oc)
lines(octavpred(bci.ln), col = 1, lwd = 2)
lines(octavpred(bci.ls), col = 2, lwd = 2)
lines(octavpred(bci.vk), col = 3, lwd = 2)
legend("topright", c("Lognormal", "Log-series", "Neutral"),
       lty = 1, pch = 1, col = 1:3, cex = 1.25, bty = "n")
```

Y también con el gráfico de rank-abundancia:

```{r plot-rad-comp-sel}
plot(rad(bci))
lines(radpred(bci.ln), col = 1, lwd = 2)
lines(radpred(bci.ls), col = 2, lwd = 2)
lines(radpred(bci.vk), col = 3, lwd = 2)
legend("topright", c("Lognormal", "Log-series", "Neutral"),
       lty = 1, pch = 1, col = 1:3, cex = 1.25, bty = "n")
```

La principal diferencia entre la log-normal y la distribución de la
teoría neutral ajustados los datos de BCI es un mejor ajuste de las
abundancias más bajas. Esto ocurre porque el modelo neutral tiene un
parámetro de inmigración, que controla la proporción de especies raras
en la muestra, es decir, la forma de la cola izquierda de la SAD. Este
parámetro se estima al ajustar la SAD de este modelo. Bajo la Teoria
Neutral, expresa la proporción de las muertes que son reemplazadas por
individuos migrantes (que no nacen dentro de la comunidad). El otro
parámetro de la SAD del modelo neutral es $\Theta$ (theta), que
Hubbell (2001) llamó el número fundamental de la biodiversidad. Nota
que los intervalos de confianza de ambos parámetros son bastante
amplios para el ajuste a los datos de BCI:

```{r confint-volkov-sel}
confint(bci.vk, method = "quad")
```

## Ejercicio: evaluando otros modelos

Puedes incluir tantos modelos como quieras en tu selección de
modelos, siempre que todos estén ajustados exactamente a los mismos
datos. Como ejercicio, agregue mas estos dos modelos a la selección,
ajustados a los mismos datos de `bci`:

* **Power bend**, del cual la log-series es un caso particular. Este
  modelo tiene un parámetro más, que permite una distribución más
  flexible que la log-series, sobre todo en su cola izquierda (Pueyo,
  2006). Por eso puede ser una alternativa que resuelva el problema
  de sobreestimación del número de especies raras que tuvo la
  log-series.
* **Poisson-lognormal**: es la solución analítica para la truncación
  causada por el muestreo de una comunidad log-normal (Bulmer 1974,
  Grøtan & Engen 2008). Por eso puede ser una alternativa mejor que
  la aproximación que usamos al ajustar una log-normal truncada de
  forma arbitraria en 0,99.

Adapta los comandos usados arriba para ajustar estos dos modelos e
inclúyelos en la selección de modelos (mira el apéndice al final de
este tutorial si quieres comparar tu solución, pero intenta resolverlo
por tu cuenta primero).

Con tu nueva selección de modelos, marca V (verdadero) o F (falso)
para cada una de las siguientes afirmaciones:

* Confirmamos la expectativa de que los modelos power-bend y poilog
  son mejores alternativas que la log-series y la log-normal
  truncada, respectivamente: `r html_mcq(c(falso = "F", answer = "V"))`
* Los modelos power-bend y Poisson-lognormal son igualmente
  plausibles, pero inferiores al modelo de la teoría neutral:
  `r html_mcq(c(falso = "F", answer = "V"))`
* El modelo power-bend sobreestima menos el número de especies raras,
  en comparación con la log-series: `r html_mcq(c(falso = "F", answer = "V"))`
* El modelo Poisson-lognormal subestima el número de especies raras
  tanto como el modelo log-normal truncado: `r html_mcq(c(answer = "F", verdadero = "V"))`

## Conclusiones

En este tutorial ajustamos y comparamos varios modelos de SAD a los
mismos datos, usando el AIC como criterio de selección. Vimos que el
AIC solo tiene sentido como medida relativa entre modelos ajustados
exactamente a los mismos datos. Aplicamos el criterio de que una
diferencia de AIC menor que 2 indica soporte estadístico equivalente.
También vimos que un mejor ajuste global (medido por el AIC) no
siempre es visible a simple vista en todas las partes de la
distribución: aquí, la ventaja del modelo neutral se concentra en las
especies raras, gracias a su parámetro de inmigración.

## Apéndice: código de la solución del ejercicio

<details>
<summary>Ver el código de la solución</summary>

```{r apendice-sel}
bci.pb <- fitpowbend(bci)
bci.pl <- fitpoilog(bci)

AICtab(bci.ln, bci.ls, bci.vk, bci.pb, bci.pl,
       mnames = c("Lognormal", "Log-series", "Neutral", "Power-bend", "Poilog"))

par(mfrow = c(1, 2))
plot(bci.oc)
lines(octavpred(bci.ln), col = 1, lwd = 2)
lines(octavpred(bci.ls), col = 2, lwd = 2)
lines(octavpred(bci.vk), col = 3, lwd = 2)
legend("topright", c("Lognormal", "Log-series", "Neutral"),
       lty = 1, pch = 1, col = 1:3, cex = 1.25, bty = "n")

plot(bci.oc)
lines(octavpred(bci.pl), col = 1, lwd = 2)
lines(octavpred(bci.pb), col = 2, lwd = 2)
lines(octavpred(bci.vk), col = 3, lwd = 2)
legend("topright", c("Poilog", "Power-bend", "Neutral"),
       lty = 1, pch = 1, col = 1:3, cex = 1.25, bty = "n")
par(mfrow = c(1, 1))
```

</details>
