---
title: "De los parámetros a la forma de la SAD"
subtitle: "Explorando dls() y dpoilog() del paquete sads"
output:
  webexercises::webexercises_default:
    toc: true
    toc_float: true
    theme: flatly
    highlight: tango
    code_folding: show
---

```{r setup_params, include=FALSE}
knitr::opts_chunk$set(echo = TRUE, eval = FALSE, message = FALSE, warning = FALSE, fig.align = "center")
library(sads)
library(dplyr)
```

En este tutorial vamos a explorar dos modelos clásicos de distribución
de abundancia de especies (SAD), ambos disponibles en el paquete
`sads`: la **log-series de Fisher** (`dls`) y la **Poisson-lognormal**
(`dpoilog`). El objetivo no es solo saber usar estas funciones, sino
entender qué significan sus parámetros: cómo un cambio en un número
se traduce en una comunidad ecológica
distinta, con más o menos especies raras, más o menos heterogeneidad.

### Las funciones `d*` devuelven probabilidades

En R, las funciones de una distribución de probabilidad que empiezan
con `d` (como `dnorm`, `dpois`, o las que usaremos aquí) devuelven la
**densidad de probabilidad**. Para variáveis discretas, como as
contagens de indivíduos por espécies, a densidade de probabilidade
equivale à probabilidade de cada valor de abundância ($x = 1, 2, 3,
\ldots$), según los parámetros de la distribución.

Concretamente: `dls(x, N, alpha)` da la probabilidad de que una
especie elegida al azar de una comunidad con `N` individuos y
parámetro `alpha` tenga exactamente `x` individuos. De forma análoga,
`dpoilog(x, mu, sig)` da la probabilidad de que una especie tenga `x`
individuos, en una comunidad cuyas abundancias siguen una distribución
lognormal con parámetros `mu` y `sig`.

Por ejemplo:

```{r prob-basica}
dls(x = 1, N = 10000, alpha = 20)
```

Este número es la probabilidad de que, en una comunidad de 10000
individuos con `alpha = 20`, una especie elegida al azar tenga
abundancia 1.

Como es una distribución de probabilidad, si sumamos las
probabilidades de todas las clases de abundancia posibles (de 1 hasta
`N` en ese caso), el resultado debe ser 1:

```{r prob-suma}
sum(dls(1:10000, N = 10000, alpha = 20))
```

Grafiquemos las probabilidades para las primeras clases de abundancia
como un diagrama de barras:

```{r prob-plot, fig.width=6, fig.height=4}
x <- 1:15
p <- dls(x, N = 10000, alpha = 20)
barplot(p, names.arg = x, xlab = "Abundancia (individuos)", ylab = "Probabilidad",
        col = "steelblue",
        main = "Log-series: N = 10000, alpha = 20")
```

... y en forma de tabla, para ver los números exactos:

```{r prob-tabla}
 data.frame(abundancia = 1:10,
                     probabilidad = round(dls(1:10, N = 10000, alpha = 20), 4))
```

Fíjate en algo importante: las clases de **menor** abundancia (1, 2, 3
individuos) son las que tienen **mayor** probabilidad. Esto no es
casualidad: es la firma característica de la log-series (y, en
general, de casi todas las SAD): el modelo predice que la mayoría de
las especies de una comunidad son raras.

```{r quiz1-opts, echo=FALSE}
quiz1 <- c(
  "el número esperado de especies con exactamente 5 individuos",
  answer = "la probabilidad de que una especie elegida al azar tenga exactamente 5 individuos",
  "la proporción de individuos que pertenecen a especies con abundancia 5",
  "la probabilidad de una especie elegida al azar tenga hast 5 individos"
)
```

**¿Qué representa el valor de `dls(5, N = 10000, alpha = 20)`?**

`r webexercises::longmcq(quiz1)`

### La log-series: el papel del parametro `alpha`

El parámetro $\alpha$ de la log-series se conoce como el **índice de
diversidad de Fisher**, y de hecho se sigue usando hoy como una medida
de diversidad, porque tem uma relação com o número de espécies na
amostra, e com a proporção entre espécies raras e abundantes. 

Em uma amostra de uma comunidade com distribuição de
abundância log-série, o número de espécies esperado em uma amostra
$E[S]$ de $N$ indivíduos é uma função de $\alpha$:

$$ E[S] = \alpha \ln \left( 1+ \frac{N}{\alpha} \right) $$ 

Pero fijate que en la logseries o número de espécies esperado com uma
abundância $n$ também é uma função de $\alpha$:

$$ E[S_n] = \frac{\alpha X^n}{n} $$

en que $X$ es una constante que depende do esforço amostral ($N$), e
que sempre é menor mas bem próximo de um [^1]. Veja abaixo os cálculos
de valores esperados de total de espécies, número esperado de espécies
com abundância um (*singletons*) e proporção desses *singletons* para uma
amostra de 10000 indivíduos, paratrês valores diferentes de $\alpha$:


```{r tabla-efecto-alpha, echo=FALSE, eval=TRUE}
N <- 10000
    data.frame(alpha = c(10, 50, 100)) |>
    mutate(S = alpha*log(1+N/alpha),
           X = N/(N+alpha),
           S1 = alpha*X^1,
           pS1 = 100*S1/S) |>
        select(-X) |>
        kable(digits =c(0,0,0,1), col.names = c("alpha", "Riqueza", "Singletons", "% Singletons"))

```


Antes de ejecutar el proximo código, piensa en esta pregunta:

```{r quiz2-opts, echo=FALSE}
quiz2 <- c(
  "la distribución decae más lentamente: hay relativamente más especies con abundancias intermedias",
  answer="la distribución decae más rápido: hay relativamente más especies con abundancias bajas",
  "la forma de la distribución no cambia en absoluto"
)
```

**Manteniendo `N` constante, si aumentamos `alpha`, sabemos que crece el numero de especies en la mostra. ¿Qué esperas que le pase a la forma de la distribución?**

`r webexercises::longmcq(quiz2)`

Ahora comprobemos, graficando la log-series para varios valores de $\alpha$, con $N$ fijo en diez mil individuos:

```{r alpha-efecto, fig.width=7, fig.height=5}

N <- 10000
x <- 1:20
alphas <- c(150, 75, 40, 20)

plot(x, dls(x, N = 1000, alpha = alphas[1]), type = "l", lwd = 2, col = 1,
     xlab = "Abundancia", ylab = "Probabilidad",
     main = paste0("Efecto de alpha en la log-series (N = ", N, ")"))

for (i in 2:length(alphas)) {
  lines(x, dls(x, N = 1000, alpha = alphas[i]), lwd = 2, col = i)
}

legend("topright", legend = paste("alpha =", alphas), col = 1:length(alphas), lwd = 2)
```

Cuanto mayor es $\alpha$, mais espécies há na amostra, mas também más
rapido decae la curva. Ou seja, para um mesmo tamanho de amostra, o
aumento de $\alpha$ aumenta a riqueza principalmente pela entrada de
mais espécies raras na amostra.

**Ahora hazlo tú:** usando el código anterior como plantilla, grafica la log-series para `N = 5000` y `alpha = 10, 20, 40`. Intenta escribir el código antes de mirar la solución oculta.


```{r alpha-ejercicio-solucion, code_folding=TRUE, fig.width=7, fig.height=5}

N <- 5000
x <- 1:20
alphas <- c(40, 20, 10)

plot(x, dls(x, N = 1000, alpha = alphas[1]), type = "l", lwd = 2, col = 1,
     xlab = "Abundancia", ylab = "Probabilidad",
     main = paste0("Efecto de alpha en la log-series (N = ", N, ")"))

for (i in 2:length(alphas)) {
  lines(x, dls(x, N = 1000, alpha = alphas[i]), lwd = 2, col = i)
}

legend("topright", legend = paste("alpha =", alphas), col = 1:length(alphas), lwd = 2)

```

O gráfico de oitavas deixa mais evidente as distribuição das classes
mais altas de abundâcia. Note como para valores mais abixos de
$\alpha$ há menos espécies na amostra, mas também as espécies mais
abundantes ocorrem em maior proporção.

```{r octav-plots-dls}

N <- 10000
alphas <- c(150, 75, 40, 20)
## Total de especies para cada valor de alpha
S <- alphas*log(1+N/alphas)

par(mfrow=c(2,2))
for(i in 1:length(alphas)) {
    Octavas <- octavpred(sad = "ls",
              coef = list(N = N, alpha = alphas[i]),
              S = S[i], N = N)
    
       plot(Octavas, prop = TRUE,
             main = paste0("alpha = ", alphas[i], ", S = ",round(S[i])," , N = ", N),
             ylim = c(0,0.25))
}
par(mfrow=c(1,1))

```


### La Poisson-lognormal

La Poisson-lognormal asume que las abundancias de las especies en la
comunidad que se muestra siguen una distribución lognormal. Se a
amostra toma indivíduos ao acaso, a abundância de cada espécie na
comunidade seguirá uam distribuição Poisson, com média proporcional à
densidade da espécie na comunidade. A distribuição de abundâncias na
amostra será a Poisson-lognormal (Bulmer 1974), que é a solução
analítica para o "desvelamento" da distribuição de abuncias da
comunidade, sugerida por Preston (1948). A Poisson lognormal tem dois
parâmetros, $\mu$ (la media del logaritmo de la abundancia) e $sigma$,
(el desvío estándar del logaritmo de las abundancias). Na função de
densidade da Poisson-lognormal do pacote `sads` estes parêmtros têm o
nome `mu` e `sig`.

Comprobemos graficando el efecto de $\sigma$ (con $\mu$ fijo) y el efecto
de $\mu$ (con $\sigma$ fijo), lado a lado:

```{r poilog-efecto, fig.width=9, fig.height=4.5}

par(mfrow = c(1, 2))

x <- 0:30
sigs <- c(3,1,0.3)
mu <- 1.5
plot(x, dpoilog(x, mu = mu, sig = sigs[1]), type = "l", lwd = 2,
     xlab = "Abundancia", ylab = "Probabilidad",
     main = paste0("Variando sig (mu = ",mu,")"))
for (i in 2:length(sigs)) lines(x, dpoilog(x, mu = mu, sig = sigs[i]), lwd = 2, col = i)
legend("topright", legend = paste("sig =", sigs), col = 1:length(sigs), lwd = 2)

sig <- 0.3
mus <- c(1, 1.5, 2)
plot(x, dpoilog(x, mu = mus[1], sig = sig), type = "l", lwd = 2,
     xlab = "Abundancia", ylab = "Probabilidad",
     main = paste0("Variando mu (sig = ", sig,")"))
for (i in 2:length(mus)) lines(x, dpoilog(x, mu = mus[i], sig = sig), lwd = 2, col = i)
legend("topright", legend = paste("mu =", mus), col = 1:length(mus), lwd = 2)

par(mfrow = c(1, 1))

```

El parametro $\sigma$ cambia la forma de distribución. Con $\sig$
chico, la curva tiene un pico despues del cero es, decir, los
*singletons* no son la classe con más especies. Mas em valores maiores
de $\sigma$ a distribuição passa auma forma de "J" invertido, e os
*singletons* são a classe mais abundante.  El parametro $\mu$, en
cambio, desplaza el centro de la distribución sin cambiar tanto su
forma general: es como mover la "escala típica" de abundancia de la
comunidad.

**Ahora hazlo tú:** grafica la Poisson-lognormal para `mu = 3` fijo y
`sig = 0.2, 1, 4`. Intenta escribir el código antes de mirar la
solución oculta.

```{r poilog-ejercicio-solucion, code_folding=TRUE, fig.width=7, fig.height=5}

x <- 0:50
sigs <- c(4, 1, 0.2)
mu <- 3
plot(x, dpoilog(x, mu = mu, sig = sigs[1]), type = "l", lwd = 2,
     xlab = "Abundancia", ylab = "Probabilidad",
     main = paste0("Variando sig (mu = ",mu,")"))
for (i in 2:length(sigs)) lines(x, dpoilog(x, mu = mu, sig = sigs[i]), lwd = 2, col = i)
legend("topright", legend = paste("sig =", sigs), col = 1:length(sigs), lwd = 2)

```

E agora verifique teste sua compreensão dos parâmteros da Poisson-lognormal:

```{r quiz3-opts, echo=FALSE}
quiz3 <- c(
  answer = "aumenta la heterogeneidad: las abundancias entre especies se vuelven más dispares",
  "las abundancias entre especies se vuelven más parecidas entre sí",
  "la forma de la distribución no cambia"
)
```

**Manteniendo `mu` constante, si aumentamos `sig`, ¿qué esperas que le pase a la heterogeneidad de abundancias entre especies?**

`r webexercises::longmcq(quiz3)`


### Para cerrar: ¿cuál curva es cuál?

Aquí tienes cuatro curvas de la log-series (mismo `N`, distinto `alpha`), identificadas solo con una letra. Usando lo que aprendiste sobre el efecto de `alpha`, intenta adivinar qué valor corresponde a cada una.

```{r matching-plot, echo=FALSE, fig.width=7, fig.height=5, eval=TRUE}

x <- 1:30
alpha_por_letra <- c(A = 60, B = 5, C = 150, D = 20)
plot(x, dls(x, N = 1000, alpha = alpha_por_letra["A"]), type = "l", lwd = 2, col = 1,
     xlab = "Abundancia", ylab = "Probabilidad", ylim = c(0, 0.45),
     main = "¿Qué valor de alpha corresponde a cada curva?")
lines(x, dls(x, N = 1000, alpha = alpha_por_letra["B"]), lwd = 2, col = 2)
lines(x, dls(x, N = 1000, alpha = alpha_por_letra["C"]), lwd = 2, col = 3)
lines(x, dls(x, N = 1000, alpha = alpha_por_letra["D"]), lwd = 2, col = 4)
legend("topright", legend = names(alpha_por_letra), col = 1:4, lwd = 2)

```

```{r matching-quiz-opts, echo=FALSE}
opt_A <- c("5", "20", answer = "60", "150")
opt_B <- c(answer = "5", "20", "60", "150")
opt_C <- c("5", "20", "60", answer = "150")
opt_D <- c("5", answer = "20", "60", "150")
```

**¿Qué valor de `alpha` corresponde a la curva A?** `r webexercises::mcq(opt_A)`

**¿Qué valor de `alpha` corresponde a la curva B?** `r webexercises::mcq(opt_B)`

**¿Qué valor de `alpha` corresponde a la curva C?** `r webexercises::mcq(opt_C)`

**¿Qué valor de `alpha` corresponde a la curva D?** `r webexercises::mcq(opt_D)`

### Conclusión

Vimos que dos distribuciones de densidad probabilistica que  no son solo herramientas
de cálculo: cada una encierra una hipótesis distinta sobre cómo se
distribuyen las abundancias en una comunidad, y sus parámetros
($\alpha$ en la log-series; $\mu$ y $\sigma$` en la Poisson-lognormal)
permitem interpretações ecológicas. 

Muitas outras distribuições de probabilidade podem ser usadas para
descrever as SADs, em muitos casos com parâmetros interpretáveis, como
mostramos aqui. En el próximo tutorial vamos aprender como utilizar
esas funciones para *ajustar* estos modelos a datos reales de
abundancia. Para isso precisamos encontrar os valores dos parâmetros
do modelo que resultam no melhor ajuste ao dados.

### Referencias

Bulmer, M.G. (1974) On fitting the Poisson lognormal distribution to species-abundance data. *Biometrics*, 30: 101–110.

Engen, S., Lande, R., Walla, T. and DeVries, P.J. (2002) Analyzing spatial structure of communities using the two-dimensional Poisson lognormal species abundance model. *American Naturalist*, 160(1): 60–73.

Fisher, R.A., Corbet, A.S. and Williams, C.B. (1943) The relation between the number of species and the number of individuals in a random sample of an animal population. *Journal of Animal Ecology*, 12: 42–58.

[^1]: Para dados biológicos, o valor de da constante $X$ em geral é acima de $0{,9}$. Se a razão número de indivíduos e número de espécies na amostra é maior que 20, então $X>0{,}99$.
