---
title: "De los parámetros a la forma de la SAD"
subtitle: "Explorando dls() y dpoilog() del paquete sads"
output:
  webexercises::webexercises_default:
    toc: true
    toc_float: true
    theme: flatly
    highlight: tango
---

```{r setup_params, include=FALSE, eval=TRUE}
library(webexercises)
library(knitr)
knitr::opts_chunk$set(echo = TRUE, eval = FALSE, message = FALSE, warning = FALSE, fig.align = "center")
```

En este tutorial vamos a explorar dos modelos clásicos de distribución
de abundancia de especies (SAD), ambos disponibles en el paquete
`sads`: la **log-series de Fisher** (`dls`) y la **Poisson-lognormal**
(`dpoilog`). El objetivo no es solo saber usar estas funciones, sino
entender qué significan sus parámetros: cómo un cambio en un número
se traduce en una comunidad ecológica
distinta, con más o menos especies raras, más o menos heterogeneidad.

Antes de empezar, cargue los paquetes que necesarios:

```{r paquetes, eval=TRUE}
library(sads)
library(dplyr)
```


### Las funciones `d*` devuelven probabilidades

En R, las funciones de una distribución de probabilidad que empiezan
con `d` (como `dnorm`, `dpois`, o las que usaremos aquí) devuelven la
**densidad de probabilidad**. Para variables discretas, como el
número de individuos por especie, la densidad de probabilidad
equivale a la probabilidad de cada valor de abundancia ($x = 1, 2, 3,
\ldots$), según los parámetros de la distribución.

Concretamente: `dls(x, N, alpha)` da la probabilidad de que una
especie elegida al azar de una comunidad con `N` individuos y
parámetro `alpha` tenga exactamente `x` individuos. De forma análoga,
`dpoilog(x, mu, sig)` da la probabilidad de que una especie tenga `x`
individuos, en una comunidad cuyas abundancias siguen una distribución
lognormal con parámetros `mu` y `sig`.

Por ejemplo, ejecute:

```{r prob-basica}
dls(x = 1, N = 10000, alpha = 20)
```

Este número es la probabilidad de que, en una comunidad de 10000
individuos con `alpha = 20`, una especie elegida al azar tenga
abundancia 1.

Como es una distribución de probabilidad, si sumamos las
probabilidades de todas las clases de abundancia posibles (de 1 hasta
`N` en ese caso), el resultado debe ser 1. Verifica con el comando:

```{r prob-suma}
sum(dls(1:10000, N = 10000, alpha = 20))
```

Grafiquemos las probabilidades para las primeras clases de abundancia
como un diagrama de barras:

```{r prob-plot, fig.width=6, fig.height=4}
x <- 1:15
p <- dls(x, N = 10000, alpha = 20)
barplot(p, names.arg = x, xlab = "Abundancia (individuos)", ylab = "Probabilidad",
        col = "steelblue",
        main = "Log-series: N = 10000, alpha = 20")
```

... y en forma de tabla, para ver los números exactos:

```{r prob-tabla}
 data.frame(abundancia = 1:10,
                     probabilidad = round(dls(1:10, N = 10000, alpha = 20), 4))
```

Fíjate en algo importante: las clases de **menor** abundancia (1, 2, 3
individuos) son las que tienen **mayor** probabilidad. Esto no es
casualidad: es la firma característica de la log-series (y, en
general, de casi todas las SAD): el modelo predice que la mayoría de
las especies de una comunidad son raras.

```{r quiz1-opts, echo=FALSE, eval=TRUE}
quiz1 <- c(
  "el número esperado de especies con exactamente 5 individuos",
  answer = "la probabilidad de que una especie elegida al azar tenga exactamente 5 individuos",
  "la proporción de individuos que pertenecen a especies con abundancia 5",
  "la probabilidad de que una especie elegida al azar tenga hasta 5 individuos"
)
```

**¿Qué representa el valor de `dls(5, N = 10000, alpha = 20)`?**

`r html_longmcq(quiz1)`

### La log-series: el papel del parámetro `alpha`

El parámetro $\alpha$ de la log-series se conoce como el **índice de
diversidad de Fisher**, y de hecho se sigue usando hoy como una medida
de diversidad, porque tiene una relación con el número de especies en
la muestra, y con la proporción entre especies raras y abundantes.

En una muestra de una comunidad con distribución de
abundancia log-series, el número de especies esperado en una muestra
$E[S]$ de $N$ individuos es una función de $\alpha$:

$$ E[S] = \alpha \ln \left( 1+ \frac{N}{\alpha} \right) $$ 

Pero fíjate que en la log-series el número de especies esperado con una
abundancia $n$ también es una función de $\alpha$:

$$ E[S_n] = \frac{\alpha X^n}{n} $$

en que $X$ es una constante que depende del esfuerzo muestral ($N$), y
que siempre es menor pero bien próxima a uno [^1]. Mira a continuación
los cálculos de los valores esperados del total de especies, del número
esperado de especies con abundancia uno (*singletons*) y de la
proporción de esos *singletons*, para una muestra de 10000 individuos,
para tres valores diferentes de $\alpha$:


```{r tabla-efecto-alpha, echo=FALSE, eval=TRUE}
N <- 10000
    data.frame(alpha = c(10, 50, 100)) |>
    mutate(S = alpha*log(1+N/alpha),
           X = N/(N+alpha),
           S1 = alpha*X^1,
           pS1 = 100*S1/S) |>
        select(-X) |>
        kable(digits =c(0,0,0,1), col.names = c("alpha", "Riqueza", "Singletons", "% Singletons"))

```


Antes de ejecutar el próximo código, piensa en esta pregunta:

```{r quiz2-opts, echo=FALSE, eval=TRUE}
quiz2 <- c(
  "la distribución decae más lentamente: hay relativamente más especies con abundancias intermedias",
  answer="la distribución decae más rápido: hay relativamente más especies con abundancias bajas",
  "la forma de la distribución no cambia en absoluto"
)
```

**Manteniendo `N` constante, si aumentamos `alpha`, sabemos que crece el número de especies en la muestra. ¿Qué esperas que le pase a la forma de la distribución?**

`r html_longmcq(quiz2)`

Ahora comprobemos, graficando la log-series para varios valores de $\alpha$, con $N$ fijo en diez mil individuos:

```{r alpha-efecto, fig.width=7, fig.height=5}

N <- 10000
x <- 1:20
alphas <- c(150, 75, 40, 20)

plot(x, dls(x, N = N, alpha = alphas[1]), type = "l", lwd = 2, col = 1,
     xlab = "Abundancia", ylab = "Probabilidad",
     main = paste0("Efecto de alpha en la log-series (N = ", N, ")"))

for (i in 2:length(alphas)) {
  lines(x, dls(x, N = N, alpha = alphas[i]), lwd = 2, col = i)
}

legend("topright", legend = paste("alpha =", alphas), col = 1:length(alphas), lwd = 2)
```

Cuanto mayor es $\alpha$, más especies hay en la muestra, pero también
más rápido decae la curva. Es decir, para un mismo tamaño de muestra,
el aumento de $\alpha$ aumenta la riqueza principalmente por la
entrada de más especies raras en la muestra.

**Ahora hazlo tú:** usando el código anterior como plantilla, grafica la log-series para `N = 5000` y `alpha = 10, 20, 40`. Intenta escribir el código antes de mirar la solución oculta.


```{r alpha-ejercicio-solucion, code_folding=TRUE, fig.width=7, fig.height=5}

N <- 5000
x <- 1:20
alphas <- c(40, 20, 10)

plot(x, dls(x, N = N, alpha = alphas[1]), type = "l", lwd = 2, col = 1,
     xlab = "Abundancia", ylab = "Probabilidad",
     main = paste0("Efecto de alpha en la log-series (N = ", N, ")"))

for (i in 2:length(alphas)) {
  lines(x, dls(x, N = N, alpha = alphas[i]), lwd = 2, col = i)
}

legend("topright", legend = paste("alpha =", alphas), col = 1:length(alphas), lwd = 2)

```

El gráfico de octavas deja más evidente la distribución de las clases
más altas de abundancia. Nota cómo para valores más bajos de $\alpha$
hay menos especies en la muestra, pero también las especies más
abundantes ocurren en mayor proporción.

```{r octav-plots-dls}

N <- 10000
alphas <- c(150, 75, 40, 20)
## Total de especies para cada valor de alpha
S <- alphas*log(1+N/alphas)

par(mfrow=c(2,2))
for(i in 1:length(alphas)) {
    Octavas <- octavpred(sad = "ls",
              coef = list(N = N, alpha = alphas[i]),
              S = S[i], N = N)
    
       plot(Octavas, prop = TRUE,
             main = paste0("alpha = ", alphas[i], ", S = ",round(S[i])," , N = ", N),
             ylim = c(0,0.25))
}
par(mfrow=c(1,1))

```


### La Poisson-lognormal

La Poisson-lognormal asume que las abundancias de las especies en la
comunidad que se muestrea siguen una distribución lognormal. Si la
muestra toma individuos al azar, la abundancia de cada especie en la
comunidad seguirá una distribución de Poisson, con media proporcional
a la densidad de la especie en la comunidad. La distribución de
abundancias en la muestra será la Poisson-lognormal (Bulmer 1974), que
es la solución analítica para el "desvelamiento" (o revelado) de la
distribución de abundancias de la comunidad, sugerida por Preston
(1948). 

La Poisson-lognormal tiene dos parámetros, $\mu$ (la media del
logaritmo de la abundancia) y $\sigma$ (el desvío estándar del
logaritmo de las abundancias). En la función de densidad de la
Poisson-lognormal del paquete `sads` estos parámetros tienen el nombre
`mu` y `sig`. Comprobemos graficando el efecto de $\sigma$ (con $\mu$ fijo) y el efecto
de $\mu$ (con $\sigma$ fijo), lado a lado:

```{r poilog-efecto, fig.width=9, fig.height=4.5}

par(mfrow = c(1, 2))

x <- 0:30
sigs <- c(3,1,0.3)
mu <- 1.5
plot(x, dpoilog(x, mu = mu, sig = sigs[1]), type = "l", lwd = 2,
     xlab = "Abundancia", ylab = "Probabilidad",
     main = paste0("Variando sig (mu = ",mu,")"))
for (i in 2:length(sigs)) lines(x, dpoilog(x, mu = mu, sig = sigs[i]), lwd = 2, col = i)
legend("topright", legend = paste("sig =", sigs), col = 1:length(sigs), lwd = 2)

sig <- 0.3
mus <- c(1, 1.5, 2)
plot(x, dpoilog(x, mu = mus[1], sig = sig), type = "l", lwd = 2,
     xlab = "Abundancia", ylab = "Probabilidad",
     main = paste0("Variando mu (sig = ", sig,")"))
for (i in 2:length(mus)) lines(x, dpoilog(x, mu = mus[i], sig = sig), lwd = 2, col = i)
legend("topright", legend = paste("mu =", mus), col = 1:length(mus), lwd = 2)

par(mfrow = c(1, 1))

```

El parámetro $\sigma$ cambia la forma de la distribución. Con
$\sigma$ chico, la curva tiene un pico después del cero, es decir,
los *singletons* no son la clase con más especies. Pero para valores
mayores de $\sigma$ la distribución pasa a tener una forma de "J"
invertida, y los *singletons* son la clase más abundante. El
parámetro $\mu$, en cambio, desplaza el centro de la distribución sin
cambiar tanto su forma general: es como mover la "escala típica" de
abundancia de la comunidad.

**Ahora hazlo tú:** grafica la Poisson-lognormal para `mu = 3` fijo y
`sig = 0.2, 1, 4`. Intenta escribir el código antes de mirar la
solución oculta.

```{r poilog-ejercicio-solucion, code_folding=TRUE, fig.width=7, fig.height=5}

x <- 0:50
sigs <- c(4, 1, 0.2)
mu <- 3
plot(x, dpoilog(x, mu = mu, sig = sigs[1]), type = "l", lwd = 2,
     xlab = "Abundancia", ylab = "Probabilidad",
     main = paste0("Variando sig (mu = ",mu,")"))
for (i in 2:length(sigs)) lines(x, dpoilog(x, mu = mu, sig = sigs[i]), lwd = 2, col = i)
legend("topright", legend = paste("sig =", sigs), col = 1:length(sigs), lwd = 2)

```

Y ahora verifica tu comprensión de los parámetros de la Poisson-lognormal:

```{r quiz3-opts, echo=FALSE, eval=TRUE}
quiz3 <- c(
  answer = "aumenta la heterogeneidad: las abundancias entre especies se vuelven más dispares",
  "las abundancias entre especies se vuelven más parecidas entre sí",
  "la forma de la distribución no cambia"
)
```

**Manteniendo `mu` constante, si aumentamos `sig`, ¿qué esperas que le pase a la heterogeneidad de abundancias entre especies?**

`r html_longmcq(quiz3)`


### Para cerrar: ¿cuál curva es cuál?

Aquí tienes cuatro curvas de la log-series calculadas con la función `dls`
(mismo `N`, distinto `alpha`), identificadas solo con una letra. Usando lo que aprendiste
sobre el efecto de `alpha`, intenta adivinar qué valor corresponde a
cada una.

```{r matching-plot, echo=FALSE, fig.width=7, fig.height=5, eval=TRUE}

x <- 1:30
alpha_por_letra <- c(A = 60, B = 5, C = 150, D = 20)
plot(x, dls(x, N = 1000, alpha = alpha_por_letra["A"]), type = "l", lwd = 2, col = 1,
     xlab = "Abundancia", ylab = "Probabilidad", ylim = c(0, 0.45),
     main = "¿Qué valor de alpha corresponde a cada curva?")
lines(x, dls(x, N = 1000, alpha = alpha_por_letra["B"]), lwd = 2, col = 2)
lines(x, dls(x, N = 1000, alpha = alpha_por_letra["C"]), lwd = 2, col = 3)
lines(x, dls(x, N = 1000, alpha = alpha_por_letra["D"]), lwd = 2, col = 4)
legend("topright", legend = names(alpha_por_letra), col = 1:4, lwd = 2)

```

```{r matching-quiz-opts, echo=FALSE, eval=TRUE}
opt_A <- c("5", "20", answer = "60", "150")
opt_B <- c(answer = "5", "20", "60", "150")
opt_C <- c("5", "20", "60", answer = "150")
opt_D <- c("5", answer = "20", "60", "150")
```

**¿Qué valor de `alpha` corresponde a la curva A?** `r html_mcq(opt_A)`

**¿Qué valor de `alpha` corresponde a la curva B?** `r html_mcq(opt_B)`

**¿Qué valor de `alpha` corresponde a la curva C?** `r html_mcq(opt_C)`

**¿Qué valor de `alpha` corresponde a la curva D?** `r html_mcq(opt_D)`


### Conclusión

Vimos que estas dos distribuciones de probabilidad no son solo
herramientas de cálculo: cada una encierra una hipótesis distinta
sobre cómo se distribuyen las abundancias en una comunidad, y sus
parámetros ($\alpha$ en la log-series; $\mu$ y $\sigma$ en la
Poisson-lognormal) permiten interpretaciones ecológicas.

Muchas otras distribuciones de probabilidad pueden usarse para
describir las SAD, en muchos casos con parámetros interpretables, como
mostramos aquí. En el próximo tutorial vamos a aprender cómo usar esas
funciones para *ajustar* estos modelos a datos reales de abundancia.
Para eso necesitamos encontrar los valores de los parámetros del
modelo que resultan en el mejor ajuste a los datos.

[^1]: Para datos biológicos, el valor de la constante $X$ en general es mayor que $0.9$. Si la razón entre el número de individuos y el número de especies en la muestra es mayor que 20, entonces $X>0.99$.

