---
title: "Máxima verosimilitud a la fuerza bruta"
author: "Paulo Inácio Prado"
date: "2026-09-21"
---

```{r setup-tutorial-mle, include=FALSE}
## Este chunk asegura que el tutorial también funcione si se renderiza
## de forma independiente (fuera de incluir_capitulo()), sin depender
## de que la página que lo incluye ya haya cargado sads/webexercises
## y la función html_longmcq() de funciones.R.
if (!exists("html_longmcq", mode = "function")) {
  library(webexercises)
  html_longmcq <- webexercises::longmcq
}
library(sads)
```

En este tutorial vamos a buscar el ajuste por máxima verosimilitud del
modelo log-series a los datos originalmente usados por Fisher *et al*.
(1943) para presentar este modelo: el número de mariposas nocturnas de
cada especie capturadas con una trampa de luz en la estación de
Rothamsted, Reino Unido, entre 1933 y 1936. Estos datos están
disponibles en el objeto `moths` del paquete `sads`.

Vamos a probar en la computadora diferentes valores del parámetro
$\alpha$ de la log-series (el "Alfa de Fisher"), y calcular la verosimilitud del modelo para
cada uno de ellos, hasta encontrar el valor que resulta en la mayor
log-verosimilitud. Es decir, vamos a estimar el parámetro por máxima
verosimilitud "a la fuerza bruta", sin usar ningún algoritmo de
optimización, para entender paso a paso en qué consiste este método.

## Una función de log-verosimilitud

El primer paso es definir una función en R que calcula la
log-verosimilitud de la log-series, condicionada a los datos. Esta
función recibe un valor cualquiera de $\alpha$ (parámetro `A` en la
función), calcula la probabilidad que una log-series con ese valor
asigna a cada observación (usando la función de densidad `dls`),
calcula el logaritmo de esas probabilidades y luego las suma:

```{r logvero-mle}
moths.ls.ll <- function(A)
    sum( dls(moths, N = sum(moths), alpha = A, log = TRUE) )
```

Verifica que esta función devuelve un valor numérico si le das
cualquier valor de `A`:

```{r logvero-mle-test}
moths.ls.ll(100)
```

## Explorando distintos valores de alfa

Ahora vamos a usar esta función para calcular la log-verosimilitud
para una serie de valores de $\alpha$. Para eso necesitamos empezar con
algún valor inicial de referencia.

En el caso de la log-series, sabemos que el número de especies con
abundancia igual a 1 (los llamados *singletons*) es aproximadamente
$\alpha X$, donde $X$ es un valor muy cercano a uno. Así, un buen
valor inicial para $\alpha$ es el número de singletons en la muestra:

```{r singletons-mle}
(n1 <- sum(moths == 1))
```

Vamos a explorar valores de $\alpha$ desde la mitad hasta el doble de
este número de *singletons*:

```{r alfas-mle}
alfas <- seq(n1/2, n1*2, by = 0.5)
```

Ahora aplicamos nuestra función de log-verosimilitud a cada uno de
estos valores y guardamos el resultado en un objeto:

```{r calculo-L-mle}
moths.ls.L <- sapply(alfas, moths.ls.ll)
```

Y graficamos los valores de la log-verosimilitud en función de los
valores de `alfa`:

```{r grafico-L-mle}
plot(moths.ls.L ~ alfas, type = "l", ylab = "Log-verosimilitud")
```

**Ponte a prueba:** según este gráfico, ¿cuál es tu mejor estimación
para el valor de *alfa* que da la máxima verosimilitud de la log-series
ajustada a estos datos?

`r html_longmcq(c("20", "35", answer = "40", "50"))`

Ahora verifica cuál fue el valor de `alfa` para el mayor valor de
log-verosimilitud:

```{r max-L-mle}
alfas[moths.ls.L == max(moths.ls.L)]
```

Lo que hicimos aquí fue una **búsqueda por fuerza bruta**: probamos
muchos valores posibles del parámetro para encontrar, de forma
aproximada, el valor de máxima verosimilitud y el *mle*
correspondiente. 

El paquete `sads` usa optimización computacional para
hacer esto de forma mucho más precisa y eficiente: se trata de
técnicas numéricas para encontrar máximos y mínimos de funciones, que
pueden tener uno o varios parámetros, sin necesidad de evaluarlas en
todos los valores posibles.

## Comparando con el mle calculado por el paquete

Verifica el *mle* obtenido usando el paquete `sads`:

```{r fitsad-ls-mle}
moths.ls <- fitsad(moths, sad = "ls")
moths.ls
```

Vemos que el *mle* calculado de esta forma, más precisa, es muy
cercano al que encontramos con nuestro método de fuerza bruta. Además,
podemos calcular el intervalo de confianza del *mle*:

```{r confint-ls-mle}
confint(moths.ls)
```

Este intervalo corresponde, de forma aproximada, a los valores de
$\alpha$ que resultan en una log-verosimilitud hasta dos puntos menor
que el máximo. Es decir, los modelos con valores de $\alpha$ dentro de
este intervalo son, como máximo, $e^2 \approx 8$ veces menos
plausibles que el modelo con el *mle*. 

Este límite de diferencia de
plausibilidad (dos puntos en la escala de la log-verosimilitud) es un
criterio muy usado para considerar dos modelos como equivalentes: si
la diferencia entre sus log-verosimilitudes es de hasta dos puntos,
se consideran igualmente plausibles.

Agreguemos al gráfico la línea que delimita este intervalo:

```{r grafico-intervalo-mle}
plot(moths.ls.L ~ alfas, type = "l", ylab = "Log-verosimilitud")
abline(h = max(moths.ls.L) - 2, lty = 2, col = "red")
```

## En resumen

En este tutorial estimamos el parámetro $\alpha$ de la log-series por
máxima verosimilitud, explorando manualmente distintos valores y
calculando la log-verosimilitud de cada uno. Vale notar que en este
caso fue relativamente fácil aproximarse al *mle*, porque la
log-series tiene un único parámetro libre, para el cual el propio
modelo nos da un buen valor inicial (el número de singletons) a
partir del cual explorar la función de verosimilitud. 

Cuando los modelos tienen más de un parámetro, esta exploración manual
deja de ser práctica, y se hace necesario recurrir a los métodos de
optimización numérica que el paquete `sads` usa internamente (véase
Bolker 2008, 2026).
