---
title: "Ajuste de modelos a datos de clases de cobertura"
subtitle: "Un tutorial con el paquete sads"
output:
  html_document:
    toc: true
    toc_float: true
    theme: flatly
    highlight: tango
    code_folding: show
---

```{r setup_clases, include=FALSE, eval=TRUE}
knitr::opts_chunk$set(echo = TRUE, message = FALSE, warning = FALSE, fig.align = "center")
library(sads)
```

Para muchos organismos, sobre todo los sésiles, contar individuos o
estimar su biomasa es extremadamente laborioso. Por eso, es una
práctica común registrar la abundancia de cada especie mediante una
**clase de cobertura**: un intervalo de porcentaje del área muestreada
que está cubierto por los individuos de esa especie. En este tutorial
vamos a aprender a ajustar modelos de distribución de abundancia a
este tipo de datos categorizados, usando las funciones que el paquete
`sads` ofrece específicamente para este caso.

> **Importante:** las funciones que usamos en este tutorial llevan algunas modificaciones que todavía no
> forman parte de la versión de `sads` publicada en CRAN. Para este
> tutorial en particular, es necesario instalar la versión de
> desarrollo del paquete directamente desde GitHub:
>
> ```r
> library(remotes)
> remotes::install_github("pilaboratory/sads",
>                         ref = "dev",
>                         dependencies = c("Depends", "Imports"))
> ```
>
> Y luego cargar el paquete de la forma habitual:
>
> ```r
> library(sads)
> ```

### Los datos: cobertura de plantas en pastizales

Vamos a usar los datos de Vieira *et al.* (2020), que registraron la
clase de cobertura de cada especie de planta en parcelas de pastizales
del sur de Brasil. El objeto `grasslands` del paquete `sads` tiene los
datos de la parcela "*CA8*", la que registró el mayor número de especies
en ese estudio.

```{r grasslands-head}
head(grasslands)
```

La columna `cover` de este data frame tiene la clase de cobertura de
cada especie de planta, es decir, la proporción del área de la parcela
cubierta por todos los individuos de esa especie. La cobertura está
expresada en una escala de 13 intervalos, definidos por los siguientes
puntos de corte:

```{r grasslands-breakpoints}
(grass.brk <- c(0, 1, 3, 5, seq(15, 100, by = 10), 100))
```

Podemos contar el número de especies en cada clase de cobertura usando
un histograma:

```{r grasslands-hist}
grass.h <- hist(grasslands$mids, breaks = grass.brk, plot = FALSE)
```

El objeto resultante, de clase `histogram`, tiene el número de
especies en cada clase de cobertura, así como el punto medio de cada
clase:

```{r grasslands-hist-tabla}
str(grass.h)
data.frame(punto_medio = grass.h$mids, N_especies = grass.h$counts)
```

### Ajustando distribuciones continuas: `fitsadC`

La función `fitsadC` ajusta por máxima verosimilitud las
distribuciones continuas más usadas para este tipo de datos. A
diferencia de `fitsad`, que vimos en en tutoriales anteriores, `fitsadC`
espera como datos un objeto de clase `histogram`, no un vector de
abundancias.

Empecemos ajustando los cinco modelos disponibles, sin ninguna
restricción sobre el valor máximo que puede tomar la variable:

```{r grasslands-fit-sin-trunc}
grass.e <- fitsadC(grass.h, 'exp')      # Exponencial
grass.g <- fitsadC(grass.h, 'gamma')    # Gamma
grass.l <- fitsadC(grass.h, 'lnorm')    # Lognormal
grass.p <- fitsadC(grass.h, 'pareto')   # Pareto
grass.w <- fitsadC(grass.h, 'weibull')  # Weibull
```

Los modelos ajustados son de clase `fitsadC`, para la cual están
disponibles la mayoría de los métodos de diagnóstico y comparación de
modelos que ya usamos con `fitsad`. Por ejemplo, podemos comparar los
modelos de la forma usual:

```{r grasslands-aicctab-sin-trunc}
m.nombres <- c("Exponencial", "Gamma", "Log-normal", "Pareto", "Weibull") 
AICctab(grass.e, grass.g, grass.l, grass.p, grass.w,
        mnames = m.nombres, 
        weights = TRUE, base = TRUE)
```

En esta selección hemos utilizado el AIC corregido para muestras
pequeñas (*AICc*, Burnham y Anderson, 2002), ya que los datos cuentan
con pocas observaciones (abundancias de especies). Observamos que los
modelos log-normal y de Pareto están igualmente bien respaldados por
los datos.


### Gráficos de diagnóstico

Un histograma con los valores observados se grafica simplemente con:

```{r grasslands-hist-plot, fig.width=6, fig.height=5}
plot(grass.h, main = "", xlab = "Clase de abundancia")
```

Como R grafica por defecto histogramas de clases de distinto tamaño en
una escala de densidad, el paquete `sads` ofrece la función
`coverpred`, que calcula el número de especies esperado según cada
modelo ajustado, en escala de frecuencia, frecuencia relativa o
densidad (por defecto):

```{r grasslands-coverpred}
grass.e.p <- coverpred(grass.e)
grass.g.p <- coverpred(grass.g)
grass.l.p <- coverpred(grass.l)
grass.p.p <- coverpred(grass.p)
grass.w.p <- coverpred(grass.w)
```

Con este objeto podemos agregar al histograma las densidades
esperadas por cada modelo:

```{r grasslands-coverpred-plot, fig.width=6, fig.height=5}
plot(grass.h, main = "", xlab = "Clase de abundancia", xlim = c(0, 40))
points(grass.e.p, col = 1)
points(grass.g.p, col = 2)
points(grass.l.p, col = 3)
points(grass.p.p, col = 4)
points(grass.w.p, col = 5)
legend("topright",
       legend = m.nombres,
       col = 1:5, bty = "n", lty = 1, pch = 1)
```

**Otra forma de comparar los modelos es con un diagrama de
rango-abundancia**, tal como hicimos con datos de conteos en el
tutorial anterior. La función `rad` también puede aplicarse a un
objeto `histogram` como `grass.h`, devolviendo las clases de cobertura
de cada espécie, ordenadas por rango. Y así como usamos `radpred` para
obtener el RAD esperado por un modelo ajustado con `fitsad`, podemos
usarla de la misma manera con los modelos ajustados con `fitsadC`,
agregando una línea por modelo:

```{r grasslands-rad-plot, fig.width=6, fig.height=5}
plot(rad(grass.h))
lines(radpred(grass.e), col = 1)
lines(radpred(grass.g), col = 2)
lines(radpred(grass.l), col = 3)
lines(radpred(grass.p), col = 4)
lines(radpred(grass.w), col = 5)
legend("topright",
       legend = m.nombres,
       col = 1:5, bty = "n", lty = 1)
```

### ¿Truncar o no truncar? El argumento `trunc.max`

Hasta acá ajustamos los modelos sin ninguna restricción sobre el valor
máximo de la variable de abundancia. Pero, a rigor, esto no es del todo correcto:
las distribuciones continuas que usamos (exponencial, gamma,
lognormal, Pareto, Weibull) tienen soporte que se extiende hasta el
infinito, mientras que nuestra escala de cobertura tiene un máximo
posible bien definido, de 100%. Un valor de cobertura no puede ser
mayor a eso.

Para respetar esta restricción, `fitsadC` acepta el argumento
`trunc.max`, que trunca la distribución ajustada por la derecha en el
valor indicado. Ajustemos de nuevo los cinco modelos, esta vez
truncando en 100:

```{r grasslands-fit-con-trunc}
grass.e.t <- fitsadC(grass.h, 'exp', trunc.max = 100)      # Exponencial
grass.g.t <- fitsadC(grass.h, 'gamma', trunc.max = 100)    # Gamma
grass.l.t <- fitsadC(grass.h, 'lnorm', trunc.max = 100)    # Lognormal
grass.p.t <- fitsadC(grass.h, 'pareto', trunc.max = 100)   # Pareto
grass.w.t <- fitsadC(grass.h, 'weibull', trunc.max = 100)  # Weibull
```

Ahora comparemos los diez modelos —los cinco sin truncar y los cinco
truncados en 100— en una sola tabla:

```{r grasslands-aicctab-con-trunc}
AICctab(grass.e, grass.g, grass.l, grass.p, grass.w,
        grass.e.t, grass.g.t, grass.l.t, grass.p.t, grass.w.t,
        weights = TRUE, base = TRUE)
```

Para este conjunto de datos en particular, vas a notar que los modelos
truncados y sin truncar son equivalentes, aunque se ha producido una
pequeña mejora en la plausibilidad del mejor modelo (Pareto). 

Asi es posiblemente porque ninguna especie de esta muestra llega
siquiera a clase de mitad de la cobertura.  Como las densidades de
probabilidad de estas distribuciones ya son prácticamente nulas mucho
antes de llegar a 100, truncar en ese punto no cambia casi nada la
verosimilitud del modelo.

Esto no significa que el argumento `trunc.max` sea innecesario: en un
conjunto de datos donde sí hubiera especies con coberturas cercanas al
máximo posible de la escala, la diferencia entre truncar y no truncar
sería mucho más importante. Como regla general, siempre que la
variable que estás modelando tenga un límite superior conocido (como
ocurre con las escalas de cobertura, que van de 0 a 100%), es una
buena práctica declarar ese límite con `trunc.max`, incluso si en tu
conjunto de datos particular el efecto resulta pequeño.

### Conclusión

Vimos que el paquete `sads` no se limita a datos de conteos de
individuos: con `fitsadC`, `coverpred` y el argumento `trunc.max`,
podemos ajustar y comparar modelos de distribución de abundancia
también para datos categorizados en clases, como los de cobertura,
respetando además los límites naturales que la escala de medición
pueda imponer.




